臺灣屏東地方法院民事判決
111年度家簡上字第1號
上  訴  人  江明育  
訴訟代理人  吳澄潔律師
視同上訴人  江黃素薰
            江建忠  
            江佳玲  
            江玟儀  
            江秀淑  


            江銘坤  
            周建明  
            張瓊蓉  
            張笎馨  

            黃秋益  

            劉羿青  

            江素春  


            江淑穗  
            江美慧  

            陳美麗  
            陳美菊  
            黃漢龍  
            黃煜芳  
兼上列一人
法定代理人  黃勝毅  
視同上訴人  黃瓊嬌  
            黃筱婷  
            湯勛柔  
            湯宜芳  
            陳清森  
            陳清山  
            謝榮宗  
            陳清泉  
            謝嘉榮  
            陳清源  
            林國枝  
            林琇香  
            林吉盛  
            林吉堃  
            張江葉  
            江羅玉霞
            江進豐  
            江美雲  
            江進德  
            江古瑞娥（兼江水川之遺產管理人）

            江承軒（即江貞川之承受訴訟人）

            江秀芳  
            陳湘榆  
            陳貞榮  
            陳貞安  
            吳江碧鈴

            江吳逾惠
            江松益  
被 上訴 人  江進財  
上列當事人間請求分割遺產等事件，上訴人對於民國111年1月10
日本院110年度家繼簡字第3號第一審判決提起上訴，本院管轄之
第二審合議庭於民國111年10月28日言詞辯論終結，判決如下：
    主  文
原判決廢棄。
兩造公同共有如附表一所示六筆土地，分割方法按如附表一「分
割方法」欄所示。
上項分割結果，被上訴人與上訴人江明育應分別補償其他公同共
有人各如附表二「應補償者」欄所示之金額。
上訴人江明育及視同上訴人等各應給付被上訴人如附表二「稅費
分攤金額」欄所示之金額。
第一、二審訴訟費用由兩造按如附表二「應繼分」欄所示比例負
擔。
    事實及理由
一、本件分割公同共有物事件，訴訟標的對於共同訴訟人必須合
    一確定，上訴人（即原審被告）江明育不服原審判決提起上
    訴，在形式上有利於原審共同被告，依民事訴訟法第56條第
    1項第1款規定，其效力及於未提起上訴之共同訴訟人，爰將
    原審共同被告併列為視同上訴人。此外，本件視同上訴人（
    除江承軒、江秀芳外）經合法通知，均未於言詞辯論期日到
    場，核無家事事件法第51條準用民事訴訟法第386條各款所
    列情形，爰依被上訴人之聲請，由其一造辯論而為判決。
二、被上訴人主張：被繼承人江達於民國35年5月28日死亡，遺
    留坐落屏東縣○○鎮○○段000○000地號土地應有部分各1/10，
    共有人提起分割共有物之訴，經本院107年度潮簡字第181號
    民事確定判決分割出同段532、532之12、532之13、532之14
    、532之15、532之17地號6筆土地（即附表一所示6筆土地）
    由其繼承人公同共有。伊父江文秀嗣於108年10月31日死亡
    ，繼承人辦理分割繼承，由伊分割繼承取得江文秀所遺公同
    共有權利，兩造潛在應有部分如原審判決附表一所示，公同
    共有人間並未以契約約定不分割之期限，兩造復未能協議分
    割，為此請求裁判分割如附表一所示的6筆土地。其中系爭5
    32之12、532之13地號2筆土地供道路使用，其餘土地面積不
    大，不宜細分，為求土地有效利用，請求原物分配由伊取得
    ，伊願按土地公告現值加四成計算之標準，補償其餘公同共
    有人。此外，上訴（視同上訴）人等因未辦理繼承登記，分
    割共有物訴訟、補償金及判決繼承登記所衍生之稅費及罰款
    計新台幣（下同）31萬3,487元，伊與父親江文秀並且代繳
    數年之地價稅3萬8,713元，合計花費35萬2,200元（以下稱
    系爭稅費），依不當得利之法律關係，伊亦得請求上訴（視
    同上訴）人等返還所受利益以分攤系爭稅費等語。於原審聲
    明：⑴兩造公同共有如附表一所示6筆土地，准原物分配被上
    訴人。⑵被上訴人應依原審判決附表三所示金額補償上訴（
    視同上訴）人等。⑶被上訴人應給付上訴（視同上訴）人等
    如原審判決附表五所示之金額。　　
三、上訴人江明育則以：伊與視同上訴人江吳逾惠是母子，住在
    屏東縣○○鎮○○路00號房屋，房屋所在基地為四春段532之3地
    號土地，緊鄰系爭532之17地號土地，生活起居及工作上有
    必要利用到鄰地，系爭532之17地號土地分配伊取得，更可
    發揮地利之便，為此請求將系爭532之17地號土地分配伊取
    得，伊亦願按土地公告現值加四成計算之標準，補償其餘公
    同共有人等語置辯。另視同上訴人江進德、江羅玉霞、江承
    軒、江秀芳陳述：對於分割沒有意見，原審判決的補償金亦
    無意見等語。視同上訴人江吳逾惠陳述：同意上訴人江明育
    主張的分割方法等語。其餘視同上訴人則經合法通知，並未
    於言詞辯論期日到場爭執，亦未以書狀表明分割方法。
四、原審判決兩造公同共有如附表一所示6筆土地，原物分配被
    上訴人，被上訴人應依原審判決附表三所示金額各補償上訴
    （視同上訴）人等，被上訴人各應給付上訴（視同上訴）人
    等如原審判決附表五所示之金額。上訴人江明育聲明不服，
    提起上訴，於本院聲明：⑴原判決廢棄。⑵兩造公同共有如附
    表一所示6筆土地，其中系爭532之17地號土地原物分配上訴
    人江明育，其餘土地原物分配被上訴人。⑶上訴人江明育與
    被上訴人應重新依應繼分比例計算補償金，扣抵稅費，補償
    各受補償人。被上訴人則答辯聲明：上訴駁回。
五、按公同共有物之分割，除法律另有規定外，準用關於共有物
    分割之規定；各共有人，除法令另有規定外，得隨時請求分
    割共有物；分割之方法不能協議決定，或於協議決定後因消
    滅時效完成經共有人拒絕履行者，法院得因任何共有人之請
    求，命為下列之分配：以原物分配於各共有人。但各共有
    人均受原物之分配顯有困難者，得將原物分配於部分共有人
    。原物分配顯有困難時，得變賣共有物，以價金分配於各
    共有人；或以原物之一部分分配於各共有人，他部分變賣，
    以價金分配於各共有人；以原物為分配時，如共有人中有未
    受分配，或不能按其應有部分受分配者，得以金錢補償之。
    民法第830條第2項、第823條第1項前段、第824條第2項、第
    3項分別定有明文。經查，本件被上訴人起訴主張被繼承人
    江達所遺土地之權利，經裁判分割出如附表一所示6筆土地
    並且經登記為公同共有，其父江文秀去世，其經分割繼承取
    得公同共有權利等情，業據其於原審提出與其所述相符之土
    地登記謄本、地籍圖謄本、民事判決書等件為證（見原審卷
    一第23至175頁；第281至323頁；第355至455頁），堪信為
    實在。準此，兩造公同共有如附表一所示6筆土地，依其使
    用目的既無不能分割之情形，共有人間亦未以契約訂有不分
    割之期限，復無法協議分割，則被上訴人請求裁判分割，自
    應准許。　
六、按遺產繼承人，除配偶外，依下列順序定之：直系血親卑
    親屬。父母。兄弟姊妹。祖父母。前條所定第一順序之
    繼承人，以親等近者為先；第1138條所定第一順序之繼承人
    ，有於繼承開始前死亡或喪失繼承權者，由其直系血親卑親
    屬代位繼承其應繼分；同一順序之繼承人有數人時，按人數
    平均繼承。民法第1138條、第1139條、第1140條、第1141條
    前段分別定有明文。經查，本件被上訴人主張兩造潛在應有
    部分如原審判決附表一所示云云，固據其於原審提出戶籍謄
    本、戶籍登記舊簿、繼承系統表等件為憑（參原審卷一第17
    7至279頁；第457至523頁；第557至559頁；第711至789頁）
    ，惟查，江達之曾孫陳春友於100年11月16日死亡，其雖無
    子嗣，但第三順位繼承人即手足陳美麗、陳美菊、陳月里（
    已歿）在世，其應繼分即為其手足再轉取得，陳春友繼承來
    的權利並非隨其死亡而消失。另外，江達之孫江文賢、江文
    聰分別於91年3月9日、93年1月10日死亡，其等之母江陳閃
    在世，殆江陳閃去世，其應繼分則由子、孫輩繼承（代位）
    取得，繼承來的權利亦非隨其死亡而消失，被上訴人主張兩
    造潛在應有部分如原審判決附表一所示云云，漏算陳春友之
    手足以及江陳閃之子、孫輩繼承之應繼分，尚不可採。因此
    ，審核兩造的繼承關係，潛在應有部分即應如附表二「應繼
    分」欄所示。
七、分割方法：
　　經查，系爭532之12、532之13地號2筆土地現況道路使用，
    系爭532之14、532之17地號地上有部分鐵皮棚架，系爭532
    之15地號地上則有鐵皮建物，532地號土地則屬空地等情，
    此經原審會同屏東縣潮州地政事務所人員履勘現場屬實，製
    有勘驗測量筆錄、現況照片及複丈成果圖在卷可稽（參原審
    卷二第105至107頁；第111至117頁），又系爭532之15地號
    土地上的鐵皮建物並非繼承人在使用，此據共有人陳明在卷
    （見本院卷第一第269頁），可見繼承人在土地頂多搭建鐵
    皮棚架自用，設施簡易，各筆土地低度使用，堪予認定。上
    訴人主張系爭532之17地號土地緊鄰其自家土地（同段532之
    3地號），歸其取得，可發揮地利之便，業據其提出土地及
    建物登記謄本（見本院卷一第377至379頁），雖為被上訴人
    所否認，並稱：其在系爭532之17地號土地搭建鐵皮棚架供
    停車使用，已經使用多年，應該分歸其取得云云，然被上訴
    人並未經繼承人全體協議，本來就沒有專用公同共有物的權
    限，各筆土地亦僅低度使用，相比上訴人自家土地緊鄰系爭
    532之17地號土地，合併使用，自可擴大經濟效益。爰審酌
    本件繼承人眾多，土地細分將造成畸零地，不利使用，原物
    分配各共有人顯有困難，自以分配特定共有人為宜，故將系
    爭532之17地號土地分歸上訴人取得，俾利擴大土地利用價
    值。次查，系爭532之12、532之13地號2筆土地現況道路使
    用，使用不便，共有人又無積極意願取得道路用地（見本院
    卷一第374頁），爰變賣532之12、532之13地號2筆土地，所
    得價金依兩造應繼分比例分配，以求公平。另外，被上訴人
    主張取得系爭532、532之14、532之15地號3筆土地，相較上
    訴（視同上訴）人等，意願強烈，斟酌其與土地間之情感連
    結，付出心力，代辦繼承，用心維護祖產，爰將系爭532、5
    32之14、532之15地號3筆土地分歸其取得，據此定分割方法
    如附表一「分割方法」欄所示。此外，本件土地分割結果，
    繼承人有未受原物分配者，到庭共有人同意按土地公告現值
    加四成核算補償金額（見本院卷一第374頁），視同上訴人
    對此亦無爭執，據此計算，核算被上訴人及上訴人應分別補
    償其他公同共有人各如附表二「應補償者」欄所示之金額。
八、按無法律上之原因而受利益，致他人受損害者，應返還其利
    益，民法第179條前段定有明文。因遺產而生之稅捐及費用
    ，應由繼承人按其應繼分負擔之，此為繼承人間之內部關係
    ，從而繼承人之一代他繼承人墊支上開捐稅及費用者，該墊
    支人得依不當得利規定向他繼承人請求返還其應負擔部分（
    最高法院74年度台上字第1367號判決參見）。再查，被上訴
    人主張其墊支系爭稅費35萬2,200元，業據其於原審提出不
    動產代辦明細表、應受補償證明、訴訟費用分攤證明、地價
    稅課稅明細表等件為憑（參原審卷一第325至353頁；第525
    至556頁），到庭共有人對此均無爭執（見本院卷一第374頁
    ），則依上開規定，被上訴人依民法第179條規定，請求上
    訴（視同上訴）人等返還不當得利，即屬有據。據此核算，
    上訴（視同上訴）人等即應返還被上訴人如附表二「稅費分
    攤金額」欄所示之金額。末查，被上訴人固再主張其應付之
    補償金得與上訴（視同上訴）人等應分攤之系爭稅費，相互
    抵銷云云，惟多筆土地，法院為裁判分割時，就個筆土地，
    分別為原物分割，並命金錢補償時，應就個筆土地之金錢補
    償分別諭知，以明法定抵押權所擔保債權之範圍，於辦理共
    有物分割登記時，一併登記；不得就各筆土地之金錢補償互
    為扣抵後，諭知一造應給付他造之金額（最高法院100年度
    台上字第1055號判決參見），因此，裁判分割公同共有物於
    判決確定前，公同共有關係尚未終止，分割方法又不可一概
    而論，即無補償金債權之可言，多筆土地分割亦不得互為扣
    抵補償金，故被上訴人主張相互抵銷云云，尚不可採。
九、綜上所述，本件裁判分割因認主文第2項所示之分割方法，
    最為公允適當。從而，被上訴人訴請分割並請求上訴（視同
    上訴）人等分攤系爭稅費，雖屬有據，然原審審酌應繼分以
    及所定分割方法，既有未洽，上訴人指摘原審判決不當，求
    予廢棄改判，即有理由，爰由本院將原判決廢棄，改判如主
    文第2項至第4項所示。
十、據上論結，本件上訴為有理由，依家事事件法第51條、民事
    訴訟法第436條之1第3項、第450條、第80條之1，判決如主
    文。
中　　華　　民　　國　　111 　年　　11　　月　　11　　日
                家事法庭  審判長法  官  黃惠玲
                                法  官  張以岳
                                法  官  陳威宏　　　　　
以上正本係照原本作成。
不得上訴。
中　　華　　民　　國　　111 　年　　11　　月　　11　　日
                                書記官　鄭珮瑩
　　　　　　　　　　　　
附表一：兩造公同共有土地
序號 財產別 地號 面積 權利範圍 起訴時 公告現值 財產 價值 加計四成後之價值 分割方法 1 土地 屏東縣○○鎮○○段000地號 76.23㎡ 全部 2900元/㎡ 221,067元 309,494元 分歸被上訴人取得。 2 土地 屏東縣○○鎮○○段000○00地號 110.68㎡ 297/2767 2900元/㎡ 34,452元 48,233元 變價分割，所得價金由兩造按附表二應繼分欄比例分配。 3 土地 屏東縣○○鎮○○段000○00地號 109.96㎡ 295/2749 2900元/㎡ 34,220元 47,908元 變價分割，所得價金由兩造按附表二應繼分欄比例分配。 4 土地 屏東縣○○鎮○○段000○00地號 32.82㎡ 全部 2900元/㎡ 95,178元 133,249元 分歸被上訴人取得。 5 土地 屏東縣○○鎮○○段000○00地號 78.52㎡ 全部 2900元/㎡ 227,708元 318,791元 分歸被上訴人取得。 6 土地 屏東縣○○鎮○○段000○00地號 129.42㎡ 全部 2900元/㎡ 375,318元 525,445元 分歸上訴人江明育取得。 

附表二：繼承人應繼分及補償金找補與稅費分攤
序號   公同共有人（受領補償者） 應繼分 應補償者    稅費 分攤金額    被上訴人江進財  被上訴人江進財  被上訴人江進財  上訴人  江明育     屏東縣○○鎮○○段000地號 屏東縣○○鎮○○段000○00地號 屏東縣○○鎮○○段000○00地號 屏東縣○○鎮○○段000○00地號  1 江水川之遺產管理人（即江古瑞娥） 1/3 103,165元 44,416元 106,264元 175,148元 117,400元 2 江黃素薰 1/480 645元 278元 664元 1,095元 734元 3 江建忠 1/480 645元 278元 664元 1,095元 734元 4 江佳玲 1/480 645元 278元 664元 1,095元 734元 5 江玟儀 1/480 645元 278元 664元 1,095元 734元 6 江秀淑 1/120 2,579元 1,110元 2,657元 4,379元 2,935元 7 江銘坤 1/120 2,579元 1,110元 2,657元 4,379元 2,935元 8 周建明 1/360 860元 370元 886元 1,460元 978元 9 張瓊蓉 1/360 860元 370元 886元 1,460元 978元 10 張笎馨 1/360 860元 370元 886元 1,460元 978元 11 黃秋益 1/240 1,290元 555元 1,328元 2,189元 1,468元 12 劉羿青 1/240 1,290元 555元 1,328元 2,189元 1,468元 13 江素春 1/120 2,579元 1,110元 2,657元 4,379元 2,935元 14 江淑穗 1/120 2,579元 1,110元 2,657元 4,379元 2,935元 15 江美慧 1/120 2,579元 1,110元 2,657元 4,379元 2,935元 16 陳美麗 4/225 5,502元 2,369元 5,667元 9,341元 6,261元 17 陳美菊 4/225 5,502元 2,369元 5,667元 9,341元 6,261元 18 黃漢龍 4/1125 1,100元 474元 1,133元 1,868元 1,252元 19 黃煜芳 4/1125 1,100元 474元 1,133元 1,868元 1,252元 20 黃瓊嬌 4/1125 1,100元 474元 1,133元 1,868元 1,252元 21 黃勝毅 4/1125 1,100元 474元 1,133元 1,868元 1,252元 22 黃筱婷 4/1125 1,100元 474元 1,133元 1,868元 1,252元 23 湯勛柔 1/150 2,063元 888元 2,125元 3,503元 2,348元 24 湯宜芳 1/150 2,063元 888元 2,125元 3,503元 2,348元 25 陳清森 1/90 3,439元 1,481元 3,542元 5,838元 3,913元 26 陳清山 1/90 3,439元 1,481元 3,542元 5,838元 3,913元 27 謝榮宗 1/180 1,719元 740元 1,771元 2,919元 1,957元 28 謝嘉榮 1/180 1,719元 740元 1,771元 2,919元 1,957元 29 陳清泉 1/90 3,439元 1,481元 3,542元 5,838元 3,913元 30 陳清源 1/90 3,439元 1,481元 3,542元 5,838元 3,913元 31 林國枝 1/360 860元 370元 886元 1,460元 978元 32 林琇香 1/360 860元 370元 886元 1,460元 978元 33 林吉盛 1/360 860元 370元 886元 1,460元 978元 34 林吉堃 1/360 860元 370元 886元 1,460元 978元 35 張江葉 1/15 20,633元 8,883元 21,253元 35,030元 23,480元 36 江羅玉霞 1/60 5,158元 2,221元 5,313元 8,757元 5,870元 37 江進豐 1/60 5,158元 2,221元 5,313元 8,757元 5,870元 38 江進德 1/60 5,158元 2,221元 5,313元 8,757元 5,870元 39 江美雲 1/60 5,158元 2,221元 5,313元 8,757元 5,870元 40 江進財 1/15 - - - 35,030元 - 41 江古瑞娥 1/54 5,731元 2,468元 5,904元 9,730元 6,522元 42 江承軒 13/540 7,451元 3,208元 7,675元 12,650元 8,479元 43 江秀芳 13/540 7,451元 3,208元 7,675元 12,650元 8,479元 44 陳湘榆 1/45 6,878元 2,961元 7,084元 11,677元 7,827元 45 陳貞榮 1/45 6,878元 2,961元 7,084元 11,677元 7,827元 46 陳貞安 1/45 6,878元 2,961元 7,084元 11,677元 7,827元 47 吳江碧鈴 1/15 20,633元 8,883元 21,253元 35,030元 23,480元 48 江吳逾惠 1/54 5,731元 2,468元 5,904元 9,730元 6,522元 49 江松益 13/540 7,451元 3,208元 7,675元 12,650元 8,479元 50 江明育 13/540 7,451元 3,208元 7,675元 - 8,479元